臺灣高等法院民事判決　九十年度上易字第八一○號
　　　上　訴　人　甲○○
　　　訴訟代理人　鄭茂生
　　　送達代收人　王小芬
　　　被　上訴人　乙○○
右當事人間返還不當得利事件，上訴人對於中華民國九十年十一月二十日臺灣臺北地
方法院九十年度訴字第四一八七號第一審判決提起上訴，本院判決如左：
    主    文
上訴駁回。
第二審訴訟費用由上訴人負擔。
    事    實
甲、上訴人方面：
壹、聲明：
一原判決廢棄。
二被上訴人應給付嘉屋建設開發有限公司（下稱嘉屋公司）新臺幣（下同）壹佰萬元
  及自民國九十年八月二十四日起至清償日止按週年利率百分之五計算之利息。
貳、陳述：除與原判決記載相同者，茲引用之外，補稱：
一對本院審理單所載事實經過不爭執。
二除本院審理單上所載爭點外，無其餘爭點。
三臺灣嘉義地方法院八十九年度重訴字第一三九號民事判決，係就嘉屋公司與訴外人
  祭祀公業蘇笑間買賣契約，審究祭祀公業蘇笑有無遲延給付及不完全給付之事實，
  本件則係針對被上訴人有無履行其與祭祀公業蘇笑間簽立之「確認書」而為爭訟，
  兩件訴訟當事人、訴訟標的及事實均不相同，原判決認本件為前案既判力效力所及
  ，顯有違誤。
四嘉屋公司依其與被上訴人所簽立確認書，而於八十三年六月二十七日給付被上訴人
  一百萬元，因被上訴人未依約於八十三年年底前拆遷坐落祭祀公業蘇笑所有嘉義市
  ○○○段三○三號等十二筆土地（下稱系爭土地）上門牌號碼為嘉義市埤子頭一三
  八號房屋（下稱系爭房屋），則嘉屋公司依確認書直接給付被上訴人四百五十萬元
  之約定，已因被上訴人違約而失效，被上訴人僅得就祭祀公業與嘉屋公司買賣契約
  之約定內容，依該公業所議定之房分金額受分配。
五祭祀公業蘇笑之土地業經拍賣，由他人買受，被上訴人始行將系爭房屋拆遷，對嘉
  屋公司而言，已不能達契約目的，嘉屋公司自得解除其與被上訴人間確認書之契約
  關係，伊已於九十年十二月代位嘉屋公司向被上訴人為解除契約之意思表示。
、證據：援用原審提出者。
乙、被上訴人方面：
壹、聲明：駁回上訴。
貳、陳述：除與原判決記載相同者，茲引用之外，補稱略以：
一對本院審理單所載事實經過不爭執。
二除本院審理單上所載爭點外，無其餘爭點。
三嘉屋公司與伊簽立確認書，協議承擔祭祀公業因出售公業土地應給付伊之分配款及
  房屋拆遷補償費計四百五十萬元，伊已同意將自己對系爭房屋應有部分之事實上處
  分權讓與嘉屋公司，並無違反與嘉屋公司之約定。
四縱嘉屋公司得解除與伊確認書之契約關係，嘉屋公司亦應依同意書之約定給付伊價
  值四百五十萬元之房屋及土地，然嘉屋公司已無房屋可為交付，自屬給付不能，應
  賠償伊四百五十萬元，伊自得留置因解除契約所應返還嘉屋公司之一百萬元。
五伊及伊叔蘇桐發已於八十九年八月二十二日拆除系爭房屋，並已通知公業管理人蘇
  欽四，嘉屋公司自不得於同年十二月四日代位解除契約。
、證據：除援用原審提出者外，補提存證信函為證。
    理    由
一上訴人主張：伊對訴外人嘉屋公司有五百八十一萬七千零九十三元及自八十七年一
  月七日起至清償日止按年息百分之六計算之利息債權未獲清償，並已取得臺灣嘉義
  地方法院發給之債權憑證。因嘉屋公司於八十三年間與祭祀公業蘇笑簽約，由祭祀
  公業蘇笑提供名下系爭土地與嘉屋公司所有坐落嘉義市○○段四二一之二九號等土
  地上「名人儷景天下」住宅部分樓層等值交換，由嘉屋公司就原屬「祭祀公業蘇笑
  」名下系爭土地進行建築事務，被上訴人為該公業派下員，與其叔蘇桐發在上開土
  地上建有系爭房屋，嘉屋公司為使土地開發計畫順利進行，乃於同年六月二十日與
  被上訴人簽立確認書，並依確認書第一條第一項所載第一次付款約定，支付面額一
  百萬元支票一紙。詎被上訴人兌領該紙支票後並未履行依確認書約定將系爭房屋騰
  空交付嘉屋公司之義務，致嘉屋公司之興建計畫受阻，現業已無法達成，嘉屋公司
  本可依民法第二百五十五條解除與被上訴人前開確認書契約關係；且嗣後系爭土地
  亦經法院強制執行，由訴外人華僑商業銀行股份有限公司（下稱華僑銀行）買受，
  被上訴人就原約定事項已無履約之可能與實益，而被上訴人係因系爭房屋之拆遷而
  得受領嘉屋公司之補償，今該約定補償之原因因情事變更已不存在，被上訴人所受
  領之一百萬元即屬不當得利，嘉屋公司亦得依民法第一百七十九條等規定，請求被
  上訴人返還該一百萬元。惟嘉屋公司怠於行使權利，伊為嘉屋公司之債權人，且嘉
  屋公司對伊之債務已在遲延中，伊業於八十九年十二月四日代位嘉屋公司解除與被
  上訴人確認書之契約關係。為此，依不當得利之法律關係，求為命被上訴人給付嘉
  屋公司一百萬元，及自起訴狀繕本送達之翌日即九十年五月二十四日起至清償日止
  ，按年息百分之五計算之利息，並由伊代位受領之判決。
二被上訴人則以：上開款項乃祭祀公業蘇笑將系爭土地出售於嘉屋公司，而伊為該公
  業派下員，所可獲得土地價款及房屋拆遷補償費計四百五十萬元，經祭祀公業蘇笑
  委由嘉屋公司代為發放予伊。嗣伊與嘉屋公司書立確認書，嘉屋公司依該確認書第
  一條第一項所給付伊之一百萬元，為伊因公業出賣系爭土地所應分得之款項，嘉屋
  公司對伊之上開給付並未附有以拆遷系爭房屋為條件，上訴人以伊未履行拆屋義務
  而代位嘉屋公司解除確認書契約關係，自屬無據，嘉屋公司交付伊一百萬元，非無
  法律上原因，對伊並無不當得利請求權存在，上訴人自無從代位嘉屋公司向伊請求
  並受領一百萬元及法定遲延利息等語，資為抗辯。
三兩造不爭之事實：
(一)上訴人對訴外人嘉屋公司有五百八十一萬七千零九十三元及自民國八十七年一月七
  日起至清償日止按年息百分之六計算之利息債權未獲清償，並已取得臺灣嘉義地方
  法院發給之債權憑證。
(二)嘉屋公司於八十三年間與「祭祀公業蘇笑」簽約，由「祭祀公業蘇笑」提供名下系
  爭土地與嘉屋公司所有坐落嘉義市○○段四二一之二九號等土地上「名人儷景天下
  」住宅部分樓層等值交換，由嘉屋公司就「祭祀公業蘇笑」名下系爭土地進行建築
  事務。雙方所簽立之「契約書」第四項並約定：「甲乙雙方合意有關乙方（祭祀公
  業蘇笑）土地上之建築物補償費及承租人、占有人遷讓及有關費用由乙方支付，並
  由土地總價款中扣抵，但於全部土地過戶完畢及使用人和租（占）用人全部搬離點
  交於甲方（嘉屋公司）後由甲方代付‧‧‧」。
(三)祭祀公業蘇笑於八十三年五月二十八日將土地移轉登記予嘉屋公司指定之訴外人王
  麗雪名下，當時因包括被上訴人之叔叔蘇桐發在內之其中十二位派下員反對，公業
  管理人蘇欽四乃依土地法第三十四條之一規定，將渠等應分配之土地及地上物補償
  費，於同年六月六日提存於臺灣嘉義地方法院提存所。
(四)嘉屋公司於同年六月二十日與被上訴人簽立「確認書」，其上載明「甲（被上訴人
  ）乙（嘉屋公司）雙方茲就原先所簽立就祭祀公業蘇笑與嘉屋公司所簽訂之合約及
  甲方特全權授權祭祀公業蘇笑管理人蘇欽四與乙方辦理公業土地買賣簽約收取價款
  及申辦所有權移轉登記等一切委任代理相關事宜，茲確認如下(一)甲方茲同意其對於
  公業土地出賣所分得之款項及地上物補償費合計為新台幣四百五十萬元正，而今由
  乙方直接給付甲方，其付款方式如左：第一次付款於民國八十三年六月二十日由
  乙方給付甲方開立第一商業銀行新西分行、票號KB0000000、發票日八十三年六月
  二十七日、面額一百萬元之支票壹張。第二次付款：蘇桐發（被上訴人叔叔）同
  意拆除時，由乙方給付甲方新台幣二百萬元。若八十三年底仍未拆遷，甲方同意依
  公業議定房分金額分配之。第三次付款：尾款為新台幣一百萬元正。但需於公業
  將其土地及地上物拆除交付乙方後，再由乙方給付。‧‧‧‧」。嘉屋公司已依上
  開約定給付被上訴人第一次款一百萬元。
(五)上訴人代位嘉屋公司請求祭祀公業蘇笑賠償因不履行債務之損害賠償，經臺灣嘉義
  地方法院八十九年度重訴字第一三七號判決認定祭祀公業蘇笑並無不完全給付或遲
  延給付情事，且未造成嘉屋公司損害，而駁回上訴人之訴確定。
四本件爭點及本院判斷：
(一)嘉屋公司有何權利解除與被上訴人間關於「確認書」之契約關係？
  上訴人主張：被上訴人並未依確認書履行將系爭房屋騰空交付嘉屋公司之義務，致
  嘉屋公司之興建計畫業已無法達成，故嘉屋公司得依民法第二百五十五條解除與被
  上訴人前開確認書契約關係云云。惟查：
1.卷附系爭確認書前言表明：「甲（被上訴人）乙（嘉屋公司）雙方茲就原先所簽立
  就祭祀公業蘇笑與嘉屋公司所簽訂之合約及甲方特全權授權祭祀公業蘇笑管理人蘇
  欽四與乙方辦理公業土地買賣簽約收取價款及申辦所有權移轉登記等一切委任代理
  相關事宜，．．．」、第(二)條亦載明：「．．．且對於原先授權事項，未經雙方同
  意不得撤銷此項委託授權」等語，足見被上訴人與嘉屋公司簽立系爭確認書，其主
  要目的係約定被上訴人負有授權祭祀公業蘇笑管理人蘇欽四與嘉屋公司接洽辦理系
  爭土地買賣、交換事宜，且對於此項授權不得撤銷之義務；而嘉屋公司則需直接對
  被上訴人支付因被上訴人出賣系爭土地所應分得之款項及地上物補償費。
2.按解釋當事人所立書據之真意，以當時之事實及其他一切證據資料為其判斷之標準
  ，不能拘泥字面或截取書據中一二語，任意推解致失真意，最高法院十九年上字第
  二八號判例著有明文。上訴人雖主張依前開確認書第(一)條，被上訴人負有拆除系爭
  房屋之義務，然核之該條所載內容，僅係就被上訴人所得自嘉屋公司處領取之土地
  價款及地上物補償費為四百五十萬元，及上開款項之付款期限、方式加以約定。同
  條第項雖記載：「第二次付款：蘇桐發同意拆除時，由乙方給付甲方新台幣二百
  萬元。」等語，仍僅係以「蘇桐發同意拆除（系爭房屋時）」為第二次付款之期限
  ，並非課以被上訴人拆除與蘇桐發共有之系爭房屋之義務，此觀之同項後段以「若
  八十三年底仍未拆遷，甲方同意依公業議定房分金額分配之」一語，約定縱蘇桐發
  未能同意拆遷，被上訴人仍得請求嘉屋公司付款，僅所得領取之金額限於依公業議
  定之房分金額耳，即甚為明確。又同條第項所載亦係約明祭祀公業蘇笑將系爭土
  地上房屋全部拆除交付系爭土地與嘉屋公司後，嘉屋公司始對被上訴人付款之旨。
  參以確認書第(三)條前段：「因公業土地尚未交付乙方及地上物亦未拆除拆遷完畢，
  日後若有需要補辦任何相關手續，甲方應無條件配合」之記載，益徵被上訴人就系
  爭土地地上物之拆遷，僅需配合辦理相關之手續即足。通觀確認書全文，並無隻字
  片語提及被上訴人有拆除系爭房屋之義務，倘雙方於立約時有意以被上訴人拆除系
  爭房屋作為其受領該一百萬元款項之對待給付，衡情自會將之明確載明於確認書條
  款之內，斷無疏未表明之理。是被上訴人所抗辯：「嘉屋公司依該確認書第一條第
  一項所給付伊之一百萬元為伊因公業出賣系爭土地所應分得之款項，且伊受領該一
  百萬元並無拆遷房屋為條件」乙節，自為可取，上訴人首開主張尚屬無據，無由採
  信。
(二)被上訴人受領系爭一百萬元是否為不當得利？
  上訴人復主張：系爭土地業經法院強制執行由華僑銀行買受，被上訴人就確認書所
  約定事項已無履約之可能與實益，是其受領嘉屋公司補償之原因已因情事變更而不
  存在，其所受領之該一百萬元為不當得利云云。
1.按無法律上之原因而受利益，致他人受損害者，應返還其利益。雖有法律上之原因
  ，而其後已不存在者，亦同，民法第一百七十九條定有明文。故所謂不當得利，須
  以無法律上原因而受利益，致他人受損害為成立要件，而因給付而受利益者，倘該
  給付係依有效成立之債權契約而為之，且該契約並無嗣後不存在之情形，則其受利
  益即具有法律上之原因，尚不生不當得利問題。
2.查：祭祀公業蘇笑業將系爭土地移轉予嘉屋公司指定人王麗雪名下，如前述，並已
  將系爭土地交付交付嘉屋公司，有土地登記簿謄本可按，於系爭土地之買賣，對於
  嘉屋公司並無不完全給付、遲延等情事致嘉屋公司受有損害，嘉屋公司對該公業並
  無損害賠償請求權存在之事實，業經臺灣嘉義地方法院以八十九年度重訴字第一三
  七號民事確定判決所確認，亦有該判決在卷可稽，足見嘉屋公司係因自身之因素致
  系爭土地遭他人拍得，要與祭祀公業蘇笑無涉。況被上訴人受領嘉屋公司給付之一
  百萬元，係基於與嘉屋公司所簽訂之系爭確認書，而嘉屋公司並無得解除該確認書
  約定之權利，均業如前述，則揆諸首開說明，被上訴人受領前開款項自仍有法律上
  之原因，並非不當得利。
(三)按債務人怠於行使其權利時，債權人因保全債權，得以自己之名義，行使其權利，
  民法第二百四十二條前段固定有明文。惟債權人之代位債務人行使權利，須以債務
  人自己對於第三債務人有債權存在始可，若債務人自己並無該項權利，債權人自無
  代位行使之可言（最高法院四十九年度台上字第一七五號判例意旨參照）。嘉屋公
  司既無權解除與被上訴人所立系爭受領確認書，對於被上訴人所受領之一百萬元，
  亦無不當得利返還請求權存在，則上訴人自無代位嘉屋公司對被上訴人為解除前開
  確認書之意思表示，並請求返還一百萬元之不當得利及其法定遲延利息之權利可言
  。
五綜上所述，上訴人主張本於不當得利之法律關係，代位嘉屋公司解除契約，而求為
  命被上訴人給付嘉屋公司一百萬元及自九十年五月二十四日起至清償日止，按年息
  百分之五計算之利息，並由伊代位受領之判決，為無理由。原審為上訴人敗訴判決
  ，併駁回其假執行之聲請，即無不合。上訴意旨指摘原判決不當，聲明廢棄改判，
  為無理由，應予駁回。
六據上論結，本件上訴為無理由。依民事訴訟法第四百四十九條第一項、第七十八條
  ，判決如主文。
中　　　華　　　民　　　國　　九十一　　年　　　三　　　月　　二十六  　日
　　　　　　　　　　　　　　　　民事第五庭
                            　　　　審判長法　官　黃　熙　嫣
                            　　　　　　　法　官　詹　文　馨
                            　　　　　　　法　官　鄭　傑　夫
右正本係照原本作成。
不得上訴。
中　　　華　　　民　　　國　　九十一　　年　　　三　　　月　　二十八　　日
　　　　　　　　　　　　　　　　　　　　　書記官　劉　家　聲
